【裁判字號】    97,重上,551
【裁判日期】    980422
【裁判案由】    履行契約
【裁判全文】
臺灣高等法院民事判決                 97年度重上字第551號
上  訴  人  丁○○
訴訟代理人  張泰昌律師
複  代理人  陳淑玲律師
被  上訴人  瓏山林企業股份有限公司
法定代理人  辛○○
被  上訴人  庚○○
共      同
訴訟代理人  劉宏邈律師
上列當事人間履行契約事件，上訴人對於中華民國97年10月3日
臺灣臺北地方法院97年度重訴字第325號第一審判決提起上訴，
本院於98年4月8日言詞辯論終結，判決如下：
    主  文
上訴駁回。
第二審訴訟費用由上訴人負擔。
    事實及理由
一、上訴人起訴主張：上訴人於民國95年6 月25日向被上訴人瓏
    山林企業股份有限公司（下稱瓏山林公司）、庚○○（與瓏
    山林公司合稱瓏山林公司等人）分別購買坐落臺北市○○區
    ○○段4小段21之1地號上興建甲○○○○○（下稱甲○○○
    ○○大樓）B9號3 樓房屋、地下層機械停車位乙位（即編號
    P3-076機械停車位）及上開房屋、停車位基地之持分土地（
    下稱系爭預售房地及停車位），並簽訂丙○○○○○○○○
    、停車位建物產權預定買賣契約書、土地預定買賣契約書、
    停車位土地產權預定買賣契約書（下稱系爭買賣契約），約
    定房屋及停車位建物部分總價共新臺幣（下同）190 萬元，
    土地部分總價共445萬元，合計635萬元，上訴人已繳付第一
    、二期款各20萬元、46萬元，其餘569 萬元價款選擇向銀行
    全額貸款，並於96年6月9日交付瓏山林公司收執確認書與面
    額569萬元之本票以供擔保，嗣上訴人於96年7月間向訴外人
    聯邦商業銀行股份有限公司（下稱聯邦銀行）申請貸款，經
    聯邦銀行於96年8月10日核准貸款500萬元，並於同年8 月14
    日通知核貸，由上訴人父親己○○辦理對保，迨同年8 月15
    日經聯邦銀行同意撥款，旋電詢瓏山林公司職員壬○○，依
    其指示將申請貸款與實際核貸之差額69萬元匯入瓏山林公司
    設於聯邦銀行臺北分行帳戶，詎瓏山林公司等人竟於同年8
    月15日以存證信函解除系爭買賣契約，並要求上訴人將先前
    匯入之69萬元領回。本件係因瓏山林公司等人遲不配合辦理
    系爭預售房地及停車位過戶手續，致上訴人無法辦理抵押權
    設定，使銀行無法撥款，且僅限定5 日催繳期限即為解約之
    意思表示，勢所難能，顯不相當，自不生催告效力；又瓏山
    林公司等人解除契約所得利益甚少，卻造成上訴人極大之損
    害，亦有權利濫用併違誠信原則；且瓏山林公司等人援引限
    期繳款日期，係依據系爭買賣契約「買方若不辦貸款時」之
    情形，核與本件選擇自洽貸款之付款方式不同，故瓏山林公
    司等人解除契約並不合法；況依約選擇自洽貸款時，瓏山林
    公司等人有配合辦理移轉系爭預售房地及停車位之義務，俾
    使上訴人得向聯邦銀行辦理抵押權設定，完成貸款手續，瓏
    山林公司等人有先為給付之義務，自無民法第264 條同時履
    行抗辯權適用，爰依買賣契約之法律關係，求為命：(一)瓏山
    林公司等人應將甲○○○○○大樓B9號3 樓房屋之所有權全
    部及基地所有權持分移轉登記予上訴人；(二)瓏山林公司等人
    應將甲○○○○○大樓地下層停車空間（機械停車位編號P3
    -076）即登記編號A13號3 樓房屋所有權持分1/500及基地所
    有權持分3/1000移轉登記予上訴人；(三)願供擔保，請准宣告
    假執行（原審判決上訴人敗訴，上訴人不服提起上訴），並
    上訴聲明：(一)原判決廢棄。(二)瓏山林公司等人應將甲○○○
    ○○大樓B9號3 樓房屋之所有權全部及基地所有權持分移轉
    登記予上訴人；(三)瓏山林公司等人應將甲○○○○○大樓地
    下層停車空間（機械停車位P3-076）及登記編號A13號3樓房
    屋所有權持分1/500及基地所有權持分3/1000 移轉登記予上
    訴人；(四)願供擔保，請准宣告假執行。
二、瓏山林公司等人則以：依本件丙○○○○○○○○第7條第3
    項及土地預定買賣契約書第4條第3項所載：「買方若不按時
    繳付各期房屋（土地）價款或票據未如期兌現時，自收到通
    知日起第十一日按日加計萬分之五之滯納金，於繳付該期價
    款時一併向賣方繳清，經賣方以存證信函催告五日內仍未繳
    付者視同違約，賣方得片面逕行解約；並依第二十三條違約
    之處罰規定處理」，及丙○○○○○○○○第23條第2 項、
    土地預定買賣契約書第10條第2 項約定：「買方違反第七條
    、第十五條第三項及第十八條之規定者，賣方得沒收依房地
    總價款百分之二十計算之金額。惟該沒收之金額超過已繳價
    款者，則以已繳價款為限。賣方並得解除本契約並暫時停止
    辦理產權移轉登記之申報或登記，已辦理者賣方並得持用買
    方之印章逕行辦理撤銷，買方絕無異議」，上訴人於96年6
    月9 日確認辦理全額貸款，本應依約定期限完成各項手續，
    否則視同全額不貸款，再經瓏山林公司等人於96年6 月20日
    以掛號郵件通知上訴人至遲應分別於96年6月30日、7月15日
    、7月30日完成付款，截至96年8月7 日止，上訴人仍未辦理
    銀行貸款、對保之手續，更未完成撥款，遂以存證信函催告
    上訴人限期於5 日內繳付，詎上訴人仍未履行契約，瓏山林
    公司等人自得依民法第229條及第254條之規定，於96年8月1
    5日以存證信函解除兩造間系爭買賣契約，縱使96年8月15日
    解除契約意思表示係瓏山林公司及訴外人戊○○○所為，庚
    ○○亦於97年7月3日原審審理時更為解除契約意思表示，兩
    造間已無契約關係存在；退步言，即使瓏山林公司等人解除
    契約不合法，亦得行使民法第264 條之同時履行抗辯權；又
    瓏山林公司等人於96年6 月20日寄發繳款通知予上訴人，告
    知同年7月30日為撥款完成期限，繼於同年8月15日始以存證
    信函解除契約，非上訴人所指短短5 日即解除契約，並無權
    利濫用之情形等語，資為抗辯，並答辯聲明：上訴駁回。
三、查上訴人於95年6月25日向瓏山林公司等人以總價635萬元購
    買系爭預售房地及停車位，並繳付第一、二期款共計66萬元
    ，其餘569萬元，上訴人於96年6月9 日提交確認書，選擇全
    額貸款，並簽發保證本票；瓏山林公司等人於96年8月7日以
    存證信函催告上訴人於5日內繳付569萬元，而上訴人於96年
    8 月15日匯款69萬元至瓏山林公司設於聯邦銀行臺北分行帳
    戶等事實，有上訴人提出之丙○○○○○○○○、停車位建
    物產權預定買賣契約書、土地預定買賣契約書、停車位土地
    產權預定買賣契約書、確認書、本票（原審卷第11 至100頁
    ）、存證信函（同上卷第114、115頁、第118至120頁）可稽
    ，且為兩造所不爭執，自堪信為真實。
四、上訴人主張其於96年8月10日獲聯邦銀行核貸500萬元，並於
    96年8 月15日將實際核貸與買賣價款之差額69萬匯款予瓏山
    林公司，詎瓏山林公司等人未配合辦理系爭預售房地及停車
    位號所有權移轉登記，致未能完成貸款，顯非可歸責上訴人
    之事由遲延給付，故瓏山林公司等人催告上訴人交付價金，
    進而解除契約為不合法等情，為瓏山林公司等人所否認，並
    以前詞置辯。經查：
  (一)按給付有確定期限者，債務人自期限屆滿時起，負遲延責任
    ；又契約當事人之一方遲延給付者，他方當事人得定相當期
    限，催告其履行，如於期限內不履行時，得解除契約，民法
    第229條第1 項、第254條分別定有明文。查本件丙○○○○
    ○○○○第18條第2 項約定：「買方若自洽金融機構辦理貸
    款（包括第1 次購屋貸款、公教貸款、勞工貸款或其他優惠
    貸款）者，除應自行向該金融機構瞭解貸款條件（貸款人身
    份、擔保物使用用途、貸款金額外），並應簽立自洽貸款書
    切結書予賣方，賣方始有配合辦理之義務」（停車位建物產
    權預定買賣契約書第15條第2項、土地預定買賣契約書第5條
    第2 項、停車位土地產權預定買賣契約書第5條第2項亦同斯
    旨，原審卷第24頁、第58頁、第73頁、第88頁），瓏山林公
    司等人辯稱：上訴人繳交付66萬元，其餘569 萬元未付價金
    申請全額貸款，承諾依相關約定期限完成各項手續，否則視
    同全額不貸款，並選擇以自洽貸款之方式，即自行向金融機
    構洽辦貸款以繳付房屋期款等情，有乙○○○○○○、確認
    書可稽（原審卷第47至49頁、第66至68頁、第80至82頁、第
    96至98頁、第99頁），復為上訴人所不爭執，堪信為真實；
    依乙○○○○○○第3條第2項約定：「賣方領得使用執照後
    ，買方於賣方通知之期限內，將自洽貸款申貸手續辦理完成
    ，其應辦手續由買方自行向承貸銀行詢明（包括貸款人資格
    、貸款金額及其他貸款條件等），並自行與承貸銀行辦理對
    保、開立帳戶、繳交保險費及簽訂撥款委託書與承諾書交予
    賣方等事宜。．．．」（原審卷第47頁、第66頁、第80頁、
    第96頁），而瓏山林公司等人於96年6 月20日函知上訴人已
    取得建物使用執照，並通知上訴人應按買賣契約附件房屋價
    款分期付款明細表所載支付第5、6、7 期之期款（自使用執
    照日起算第15、30、45 天，即為6月30日、7月15日、7月30
    日），併依上開乙○○○○○○約定通知上訴人：「另台端
    如為自洽金融機構辦理貸款者，則敬請於96年7 月30日以前
    辦妥貸款手續並完成撥款」等語，有繳款通知及大宗掛號函
    件執據聯可憑（原審卷第147、148、166 頁），且為兩造所
    不爭執，是上訴人應於96年7 月30日前自行辦妥貸款手續並
    完成撥款，屆期如未辦妥貸款手續並完成撥款，依上開確認
    書所載，應視同全額不貸款（原審卷第99頁），即應依本件
    丙○○○○○○○○第18條第3 項：「買方若不辦貸款時，
    須按附件1 『房屋價款分期付款明細表』中可委辦貸款抵繳
    之期款應於使用執照核發日起第15天、30天、45天應繳納之
    期款於期限內繳納，．．．」之約定（原審卷第24頁），遵
    期繳納系爭預售房地及停車位期款；而上訴人係於96年7月2
    5 日授權其父己○○就系爭預售房地及停車位代理出售移轉
    、抵押權設定及銀行授信之簽約對保等行為，並代理於聯邦
    銀行臺北分行開立存款帳戶，用以聯邦銀行授信撥款及委扣
    貸款本息之用，嗣於96年8 月10日經聯邦銀行同意核貸，迨
    96年8 月14日始由己○○代理上訴人進行對保手續各節，亦
    有授權書、核貸通知書可證（原審卷第110至112頁），足見
    上訴人並未遵期依限於96年7 月30日前辦妥貸款手續並完成
    撥款，按諸前述上訴人於96年7 月25日授權己○○辦理對保
    、貸款，迄聯邦銀行同意核貸、辦理對保，前後不過10餘日
    ，益徵上訴人於96年6 月20日接獲瓏山林公司等人繳款通知
    後，即使如上訴人所言瓏山林公司等人一再更改合作之貸款
    銀行，實仍有充裕時間自洽金融機構貸款，卻仍未遵期依限
    辦妥貸款手續，顯係可歸責於上訴人之事由而遲延給付至明
    。次查瓏山林公司等人於96年8月7日以存證信函催告上訴人
    於函到5 日內繳付逾期價款476萬元、93萬元，共計569萬元
    ，否則將依系爭買賣契約約定，沒入上訴人已繳之全部款項
    並解除買賣契約，有上開存證信函、限時掛號函件執據可按
    （原審卷第143至144頁），且上開系爭房地預定買賣契約書
    第18條第3項約定：「．．．經賣方以存證信函催告後5日仍
    未繳者，依本約第23條之規定處理，未付清前賣方得拒絕辦
    理產權登記於買方」，上開5 日之催告期限既係兩造系爭房
    地預定買賣契約書所約明，即難謂瓏山林公司等人催告履行
    期限顯不相當。嗣上開5 日催告期限屆滿，上訴人仍未辦妥
    貸款程序完成撥款，瓏山林公司等人自得依本件丙○○○○
    ○○○○第23條第2 項約定解除系爭買賣契約（停車位建物
    產權預定買賣契約書第21條第2 項、土地預定買賣契約書第
    10條第2項、停車位土地產權預定買賣契約書第10條第2項亦
    同斯旨，原審卷第27頁、第61頁、第75頁、第91頁）。瓏山
    林公司已於96年8 月15日以存證信函向上訴人解除契約（原
    審卷第145至146頁），另庚○○雖遲至97年7月3日始向上訴
    人解除契約（原審卷第168 頁），惟上訴人於庚○○解除契
    約前，仍未履行辦妥貸款程序完成撥款義務，或以現金或即
    期支票如數一次繳清未付價款，是瓏山林公司等人抗辯系爭
    買賣契約已告解除等語，自屬有據。
  (二)上訴人雖主張瓏山林公司職員壬○○於96年8 月15日要求上
    訴人之母親於該日將差額69萬元匯付，且瓏山林公司等人已
    事先知悉上訴人貸款申請已獲核准，是瓏山林公司等人同意
    展延付款期限云云，惟為壬○○所否認（本院卷第35頁），
    且上訴人亦未舉證以實其說，自無可採。上訴人復主張依本
    件丙○○○○○○○○第18條第1 項約定，瓏山林公司等人
    應先通知上訴人於7 日內一次繳清未付價款，倘上訴人逾期
    未繳，始得催告5 日內繳清，如仍未繳清，始得解除契約云
    云，然上開第18條第1 項係關於買方委託由賣方洽定金融機
    構貸款之約定，而本件上訴人係自行洽定金融機構貸款，自
    無適用之餘地，故上訴人此部分主張亦無可取。又上訴人未
    依約遵期辦理貸款並完成撥款手續，復未自行如數繳清分期
    價款，係上訴人違約在先，瓏山林公司等人依上開系爭房地
    預定買賣契約書第18條第3 項約定，於上訴人未付清價款前
    ，拒絕辦理產權登記予上訴人，自屬合法，上訴人主張瓏山
    林公司等人負有先行移轉系爭預售房地及停車位所有權義務
    云云，並不足採。再者，瓏山林公司等人因上訴人未遵期辦
    妥貸款並完成撥款手續或逕自付清價款，而定期催告上訴人
    履行上開義務，並於上訴人逾期未依約履行時據以解除契約
    ，核屬其權利之正當行使，尚難認其有違誠信原則，亦無權
    利濫用可言，遑論上訴人僅給付66萬元價款，乃係因可歸責
    於己之事由遲延給付，猶請求瓏山林公司等人將總價635 萬
    元之系爭預售房地及停車位所有權移轉登記予上訴人，亦有
    可議，實難謂瓏山林公司等人解除契約，係為損害上訴人為
    主要目的，是上訴人主張瓏山林公司等人解除契約係權利濫
    用併違誠信原則云云，洵無可採。
五、綜上所述，兩造間系爭買賣契約既經瓏山林公司等人合法解
    除，即已不復存在。從而，上訴人依買賣契約之法律關係請
    求瓏山林公司等人應將甲○○○○○大樓B9號3 樓房屋之所
    有權全部及基地所有權持分移轉登記予上訴人；並應將甲○
    ○○○○大樓地下層停車空間（機械停車位P3-076）及登記
    編號A13號3樓房屋所有權持分1/500及基地所有權持分3/100
    0 移轉登記予上訴人，自屬不應准許。原審為上訴人敗訴之
    判決，核無違誤，上訴論旨指摘原判決不當，求予廢棄改判
    ，非有理由。
六、兩造其餘之攻擊或防禦方法及未經援用之證據，經本院斟酌
    後，認為均不足以影響本判決之結果，自無逐一詳予論駁之
    必要，併此敘明。
七、據上論結，本件上訴為無理由，依民事訴訟法第449條第1項
    、第78條，判決如主文。
中    華    民    國    98    年    4     月    22    日
                    民事第十二庭
                        審判長法  官  陳駿璧
                              法  官  陳邦豪
                              法  官  連士綱
正本係照原本作成。
如不服本判決，應於收受送達後20日內向本院提出上訴書狀，其
未表明上訴理由者，應於提出上訴後20日內向本院補提理由書狀
（均須按他造當事人之人數附繕本）上訴時應提出委任律師或具
有律師資格之人之委任狀；委任有律師資格者，另應附具律師資
格證書及釋明委任人與受任人有民事訴訟法第466條之1第1項但
書或第2項（詳附註）所定關係之釋明文書影本。
中    華    民    國    98    年    4     月    22    日
                              書記官  莊昭樹
附註：
民事訴訟法第466條之1（第1項、第2項）：
對於第二審判決上訴，上訴人應委任律師為訴訟代理人。但上訴
人或其他法定代理人具有律師資格者，不在此限。
上訴人之配偶、三親等內之血親、二親等內之姻親，或上訴人為
法人、中央或地方機關時，其所屬專任人員具有律師資格並經法
院認為適當者，亦得為第三審訴訟代理人。


司法院資訊處製作；財團法人民間司法改革基金會備份。
